臺灣士林地方法院民事判決　　　　　　97年度簡上字第144號
上　訴　人　台北市私立學林電腦文理補習班
法定代理人　簡秀芬原審判決列.
訴訟代理人　許朝昇律師
複　代理人　林明輝律師
　　　　　　廖雅如
被上訴　人　王鉦雅
訴訟代理人　姜智逸律師
複代理　人　楊苡菁
　　　　　　劉芸汝
上列當事人間請求返還借款事件，上訴人對於民國97年7 月29日
本院士林簡易庭96年度士簡字第1431號第一審判決提起上訴，本
院於民國100 年6 月9 日言詞辯論終結，判決如下：
    主  文
原判決廢棄，發回原審法院。
    事實及理由
一、被上訴人王鉦雅起訴主張：(一)緣簡秀芬、被上訴人王鉦雅、
    曹力貞、盧永晶於民國95年1 月間，簽訂合夥協議書，嗣溫
    曉雯於95年8 月7 日經全體合夥人同意加入合夥，約定共同
    經營上訴人台北市私立學林電腦文理補習班（下稱學林補習
    班），並由被上訴人與簡秀芬執行合夥事業，因學林補習班
    經營不善，經常積欠被上訴人薪資，當被上訴人請求支付薪
    資時，補習班負責人簡秀芬即向被上訴人表示，因補習班財
    務狀況不佳，懇請被上訴人將所支領的薪資借給補習班，亦
    即由被上訴人預借（或稱「代墊薪資」）薪資給補習班，再
    由補習班支付薪資給被上訴人，被上訴人禁不住一再請託，
    只得答應，自95年10月31日起至96年6 月15日止，共計借款
    （或稱「代墊」）新台幣（下同）24萬1 千250 元整，另於
    96年6 月15日、96年7 月15日，分別借款（或稱「代墊」）
    2 萬3 千元與4 萬500 元，合計30萬4 千750 元；(二)再查學
    林補習班因虧損經合夥人決議解散並清算，負責人簡秀芬亦
    自承計算被上訴人曾代墊薪資30萬4 千750 元，本件上訴人
    學林補習班積欠被上訴人款項事證明確，經被上訴人再三催
    促清償均未能得到回應，爰依民法第179 條規定提起本件訴
    訟，訴請上訴人給付30萬750 元，及自起訴狀繕本送達翌日
    起至清償日止，按年息5%計算之利息等語。
二、上訴人學林補習班則以：(一)學林補習班業於96年6 月24日經
    全體合夥人決議結束營業進行解散，並於96年7 月14日清算
    完畢在案，且已於96年7 月5 日經台北市政府教育局核准廢
    止立案，按合夥組織解散並經清算且廢止立案後，權利主體
    已不存在，故被上訴人對此權利主體不存在之被告起訴請求
    ，自有違誤；(二)被上訴人起訴狀所附原合夥契約95年4 月24
    日補充協議書第2 條：「合夥利潤按出資比例分配，若有虧
    損，盧永晶、曹力貞兩人最高損失為新台幣參拾萬元整，超
    出部分由王鉦雅、簡秀芬兩人負擔。」約定可知，姑不論被
    上訴人起訴狀所附所謂「簡秀芬自結王鉦雅代墊薪資表」內
    所載：「簡秀芬主任代墊薪資307,250 元、王鉦雅主任代墊
    薪資304,750 元」之金額是否有誤、有溢載之情形，學林補
    習班如尚積欠簡秀芬、王鉦雅上開債務，則依上開合夥補充
    協議書約定可知，合夥事業所欠之債務係由王鉦雅及簡秀芬
    等兩位合夥人負擔，準此，學林補習班上開30萬7 千250 元
    、30萬4 千750 元虧損，既經合夥人協定約定分別由王鉦雅
    及簡秀芬承擔此一債務，即被上訴人已同意承擔此一合夥事
    業代墊薪資債務，卻另於本件訴訟起訴請求合夥事業清償債
    務，實屬無理；(三)被上訴人王鉦雅係合夥人，其對合夥事業
    學林補習班所積欠之上開代墊薪資（非自認）之合夥債務，
    須與其他合夥人連帶負其責任，但合夥債權人之被上訴人，
    為合夥人中之一人，其自己亦為連帶債務人中之一人，依最
    高法院29年上字第1105號判例闡釋及民法第681 條規定可知
    ，其對於合夥之債權與其所負之連帶債務已因混同而消滅，
    故被上訴人本件請求係屬無據等語，資為抗辯。
三、按第一審之訴訟程序有重大之瑕疵者，第二審法院得廢棄原
    判決，而將該事件發回原法院，但以因維持審級制度認為必
    要時為限；前項情形應予當事人陳述意見之機會，如兩造同
    意願由第二審法院就該事件為裁判者，應自為判決，民事訴
    訟法第451 條第1 、2 項定有明文。此項規定，依同法第43
    6 條之1 第3 項規定，於簡易訴訟程序事件之第二審上訴程
    序準用之。
四、次按當事人無訴訟能力者，未由法定代理人合法代理者，其
    訴訟要件即有欠缺，此觀之民事訴訟法第249 條第1 項第4
    款規定可明，基此所為之判決，亦屬違背法令。經查：(一)被
    上訴人王鉦雅、簡秀芬、曹力貞、盧永晶等4 人於95年1 月
    訂立合夥協議書，合夥經營上訴人學林電腦文理補習班，約
    定每人出資30萬元，由簡秀芬擔任代表人，復於95年4 月24
    日訂立補充協議書，約定合夥事業由王鉦雅、簡秀芬兩人執
    行，並同意溫筱雯加入合夥，出資30萬元，合夥人共為5人
    等情，有合夥協議書、補充協議書及同意書附卷可稽（見原
    審卷第8 至10頁）。又上訴人學林補習班於96年6 月24日舉
    行合夥人會議，被上訴人王鉦雅委任曾國雄出席，盧永晶、
    曹力貞委任林肇強出席，另合夥人簡秀芬、溫筱雯均到席，
    經合夥人5 人全體決議：「1.5 人同意學林補習班結束營業
    、清算，清算日期：96年7 月14日上午10時；2.曹力貞、盧
    永晶兩位合夥人負擔之盈虧上限為30萬元整（合夥人原出資
    ）；3.簡秀芬、王鉦雅、溫筱雯超過資本額部分，3 人依比
    例均攤學林補習班自95年7 月1 日起至96年6 月30日止營運
    虧損」等情，有該次合夥人會議紀錄在卷可考（見原審卷第
    103 頁）。嗣學林補習班雖於96年7 月14日再舉行合夥人會
    議，該次會議僅合夥人簡秀芬及溫筱雯2 人出席，作成決議
    ：「自96年1 月1 日至7 月15日，虧損淨額為8 萬5 千079
    元，按投資比例負擔虧損，溫筱雯負擔1 份，金額為9 千
    453 元，王鉦雅與簡秀芬負擔4 份，金額為3 萬7 千813 元
    」等情，有該次合夥人會議附卷可按（見原審卷第108 頁）
    ，惟按「合夥之決議，應以合夥人全體之同意為之。前項決
    議，合夥契約約定得由合夥人全體或一部之過半數決定者，
    從其約定，但關於合夥契約或其事業種類之變更，非經合夥
    人全體3 分之2 以上之同意，不得為之」、「合夥解散後，
    其清算由合夥人全體或由其所選任之清算人為之」，民法第
    670 條、第694 條第1 項分別定有明文，查本件合夥契約書
    及補充協議書並未約定得由合夥人全體或一部之過半數決定
    合夥事項，而經合夥人全體決議結束營業解散學林補習班之
    96年6 月24日合夥人會議，亦未另行選任清算人，則依法學
    林補習班解散後之清算程序自應由合夥人全體為之，並由合
    夥人全體擔任清算中之學林補習班之法定代理人，前開96
    年7 月14日合夥人會議未經合夥人全體出席作成決議，自屬
    於法未合而不發生清算完結之效力。(二)又本件被上訴人於96
    年8 月23日在原審起訴時，起訴狀僅列載簡秀芬1 人為學林
    補習班之法定代理人，而未列載其餘合夥人為法定代理人，
    致上訴人於本件訴訟之第一審簡易訴訟程序未經合法代理，
    而遭敗訴之判決，有被上訴人之起訴狀、第一審言詞辯論筆
    錄及第一審簡易判決在卷可稽。按當事人之法定代理權有無
    欠缺，為法院應依職權調查之事項，原審未察，逕對未經合
    法代理之第一審被告學林補習班為實體之判決，其訴訟程序
    自屬有重大之瑕疵，而上訴人復不同意由第二審法院就該事
    件自為實體之裁判，陳稱：聲請發回一審處理等語（見本院
    100 年6 月9 日言詞辯論筆錄），則為維持審級制度，自有
    將本事件發回原審法院即本院士林簡易庭更為裁判之必要。
    從而，上訴人指摘原判決不當，求予廢棄，並發回原審，自
    有理由。爰由本院將原判決廢棄，發回原審，如主文所示，
    以符法制。
五、至上訴人學林補習班經原審判決敗訴後不服，提起本件上訴
    ，上訴狀僅依原審判決列載法定代理人為簡秀芬，嗣並陳明
    因無法與部分合夥人取得聯繫，而未能由全體合夥人任法定
    代理人提起上訴等情。查原審對未由法定代理人合法代理之
    被告即學林補習班為實體判決，固屬違背法令，惟該違法判
    決既具有判決之形式，自得許該判決形式上所列載之人（含
    法定代理人）提起上訴，求為廢棄原判決以資救濟，始符事
    理之平，本件上訴人既受原審不利判決，並於法定上訴期間
    內依判決形式上所列載之人提起上訴，應認其業已合法提起
    上訴，併為敘明。
六、據上論結，本件上訴為有理由，依民事訴訟法第436 條之1
    第3 項 、第451 條第1 項，判決如主文。
中    華    民    國   100    年    6     月    30    日
                  民事第一庭  審判長法  官  俞慧君
                                    法  官  古振暉
                                    法  官  孫曉青
以上正本證明與原本無異。
本件判決不得上訴。
中    華    民    國   100    年    7     月     4    日
                                    書記官  詹佳佩